【裁判字號】    88,自,727
【裁判日期】    891117
【裁判案由】    業務侵占等
【裁判全文】
臺灣臺北地方法院刑事判決                          八十八年度自字第七二七號
    自  訴  人  聖凱營造股份有限公司  設台北市○○路○段二六三號十三樓之一
    代  表  人  丁○○
    自訴代理人  張國清律師
    被      告  乙○○
    被      告  丙○○
右列被告因偽造文書等案件，經自訴人提起自訴及檢察官移送併辦（八十八年度偵字
第一一０二０號），本院判決如左：
    主  文
乙○○、丙○○均無罪。
    理  由
一、自訴及移送併辦意旨：詳如附件自訴狀及自訴補充理由狀所載，因認被告乙○○
    涉犯刑法第三百三十六條第二項之業務侵占罪嫌，並與被告丙○○共涉同法第二
    百十六條、第二百十條之行使偽造私文書罪嫌。
二、按犯罪事實應依證據認定之，無證據不得推定其犯罪事實。不能證明被告犯罪者
    ，應諭知無罪之判決。刑事訴訟法第一百五十四條、第三百零一條第一項分別定
    有明文。又認定不利於被告之事實，須依積極證據，茍積極證據不足為不利於被
    告事實之認定時，即應為有利於被告之認定，更不必有何有利之證據；且刑事訴
    訟法上所謂認定犯罪事實之積極證據，係指適合於被告犯罪事實之認定之積極證
    據而言，雖不以直接證據為限，間接證據亦包括在內，然而無論直接或間接證據
    ，其為訴訟上之證明，須於通常一般之人均不致有所懷疑，而得確信其為真實之
    程度者，始得據為有罪之認定，倘其證明尚未達到此一程度，而有合理之懷疑存
    在時，自不能以推測或擬制之方法，以為有罪裁判之基礎。再告訴人之告訴，係
    以使被告受刑事訴追為目的，是其陳述是否與事實相符，仍應調查其他證據以資
    審認。再告訴人之告訴，係以使被告受刑事訴追為目的，是其陳述是否與事實相
    符，仍應調查其他證據以資審認，此於自訴人亦同。最高法院著有三十年上字第
    八一六號、二十九年上字第三一０五號、七十六年台上字第四九八六號、四十年
    台上字第八六號、五十二年臺上字第一三００號等判例可資參照。
三、查本件自訴人聖凱營造股份有限公司（下稱聖凱公司）認被告乙○○、丙○○涉
    犯前開罪嫌，無非係以主張被告乙○○係受其聘僱，負責工地管理及代發工程款
    予該公司所承包之北部地區海岸巡防司令部「瑞濱中隊哨」、「大譚、尚義分隊
    哨」等工程（下稱海巡部工程）各下包廠商，竟於向自訴人領得工程款後，未如
    數發放，致各下包廠商向其催討，總計共新台幣（下同）五百０四萬五千八百三
    十元；又乙○○復擅將前開工程全部轉包予被告丙○○施作，並共同逕以自訴人
    代表人名義，由丙○○出面向各下包廠商簽訂「發包工程承攬單」，偽造自訴人
    公司印章蓋用於前開承攬單上，因認被告乙○○涉犯刑法第三百三十六條第二項
    之業務侵占罪，並與被告丙○○共涉同法第二百十六條、第二百十條之行使偽造
    私文書罪，並提出乙○○領取工資表、所得稅扣繳憑單、匯款單、支票、轉帳紀
    錄、自訴人積欠下包廠商工程款明細表、切結書、民事訴訟起訴狀、存證信函、
    偽造工程承攬單、工程承攬書、委任書、協議書、協調會議紀錄等資料為佐。
四、訊據被告乙○○、丙○○堅決否認有何自訴人指訴之侵占或偽造文書犯行。被告
    乙○○辯稱：八十五年間被告丙○○因結識軍方海巡部工程發包單位而欲承包前
    開工程，由於丙○○不具甲級營造商之投標資格，遂商請資金借貸者甲○○代為
    轉介，甲○○為確保其債權乃徵得友人戊○○所投資之公司即自訴人之同意，以
    自訴人名義出面「借牌投標」，得標後雙方議訂自訴人於每次領取工程款時得先
    扣除其中4.5%作為行政作業費（亦即借牌費用），並預扣5%工程款待發票檢送時
    退還後再行轉發，然前開工程實際上均由丙○○施作，又聖凱公司為規避前開不
    法行為遭查獲，遂要求甲○○須提供一人頭供該公司申報薪資並負責轉發前揭工
    程款，甲○○為確保其對丙○○債權之清償，乃商請伊出面擔任此職，然實際上
    其均在甲○○所投資之祥茂股份有限公司任職、領薪，從未由自訴人處領得任何
    薪水，惟囿於前開約定，伊方同意讓自訴人申報伊八十六年度之薪資所得。八十
    六、七年間甲○○與丙○○發生財務糾紛，且丙○○亦因工地管理不善造成前開
    工程進度嚴重落後，甲○○因故遷怒於伊並停止支付酬勞，而自訴人深恐工程無
    法如期完成將遭海巡部追究責任，影響將來該公司承包工程信譽，亦懼小包廠商
    向其追討，因而自訴人、甲○○及丙○○三方曾在上開期間內多次召開協調會商
    討，會中甲○○同意再出資一百八十萬元，然自訴人為脫免責任，因而要求甲○○必須簽署工程承攬書、保證書，並由伊擔任擔保人，表示上開工程早已轉包於
    其二人施作，甲○○為求自訴人在領得工程尾款後能儘速歸還前開一百八十萬元
    ，因而要求伊一同簽署該等文件，最後上開工程在丙○○無力如期完成下，由自
    訴人介入完工，但渠領得工程尾款後卻扣除鉅額行政作業費，方造成小包群起追
    討工程款，伊並無侵占任何轉發款項。另丙○○與小包簽署所使用之印章，係自
    訴人為便利丙○○施作前開工程之所需，於八十五年十二月間工地開工後所轉交
    ，確實經過自訴人之授權，伊並無與丙○○共謀偽造情事，自訴人提出本件自訴
    ，完全係欲藉此脫免借牌責任等語。被告丙○○辯稱：前開工程係由甲○○出面
    向自訴人借牌，得標後由伊負責施作，對外伊均稱為自訴人管理工地之代表人，
    為此自訴人曾出具授權書及交付公司大小印章予伊，並曾直接與伊聯繫處理相關
    工程事宜，怎可謂為不知，而伊既負責工程施作，如未經授權得發包工程予小包
    ，又將如何完成，況事實上小包所開立之發票即均以自訴人為抬頭，而自訴人也
    收受達三年之久，均無異議，該工程完工後自訴人亦已將工程款全部具領完畢，
    伊未從中分得任何工程款，現為求免責而提出此自訴，然伊確經自訴人授權，絕
    無偽造文書等語。
五、經查，前揭海巡部於發包該等工程時，限制投標者須具有甲級營造商資格始得參
    與競標，由於被告丙○○、案外人甲○○均不具備前開資格，甲○○乃經過友人
    戊○○介紹，徵得戊○○擔任股東之營造公司即自訴人同意後，以該公司名義出
    面投競，即俗稱之「借牌投標」，得標後雙方約定自訴人得從中獲配4.5%之工程
    款為借牌費用，而實際工程均由被告丙○○負責施作，由於上開工程係以自訴人
    名義得標，凡依工程進度向海巡部請款時，亦須以該公司名義為之，故丙○○每
    月需將小包之發票收集彙整後送自訴人辦理請款，核發後則撥入自訴人帳戶，由
    於甲○○與丙○○間有金錢借貸關係，甲○○為確保對於丙○○之債權，加上自
    訴人又恐遭查獲借牌情事，便約定另由在祥茂公司（該公司係由甲○○與他人合
    資經營）任職之乙○○擔任負責工程款轉匯等事宜，甲○○因之每月給付一萬五
    千元報酬予乙○○，而乙○○則佯為自訴人員工等情，業據被告乙○○、丙○○
    陳明甚詳，核與證人甲○○、戊○○、己○到庭證述情節大致相符，並有自訴人
    公司會計與丙○○所聘僱之會計聯繫計算各期工程款項匯款金額之傳真資料、乙○○之勞工保險卡、祥茂公司所出具之在職證明、自訴人交付公司木質大小章委
    任丙○○管理工程之授權書、其上記載自訴人公司之己○批示（有關工程進度落
    後事宜）請丙○○處理等文字之台北師管區司令部函、丙○○與甲○○之借貸明
    細表、自訴人匯款予乙○○之明細表等資料多紙附卷可按，足認自訴人與甲○○
    、丙○○間確有借牌投標情事，上開工程實際上均由被告丙○○施作屬實，且自
    訴人對此知之甚詳。則衡諸經驗法則，自訴人明知丙○○不可能一人獨力完成前
    開工程，必將工程再細分轉發予各下游小包廠商施作，並自承確有收受丙○○所
    交付小包所出具之發票，且該等發票均以其為收受人，其並持以向海巡部請款及
    申報營業所得稅等情屬實，則指稱乙○○擅自將前開工程轉發包予丙○○施作，
    其交付前開木質印章予丙○○，僅供渠處理內部水電費繳納、工程報表之用，並
    未同意丙○○得用以和各小包簽訂轉包承攬契約云云，實難採信。又上開契約既
    由丙○○出面與各小包簽訂契約，渠並經自訴人之授權，則雖於轉包承攬單上自
    訴人公司「代表人」處用印，而非表明係代理人，有所不當，然尚難據此即認渠
    有偽造文書之故意，從而自訴人指稱被告乙○○、丙○○二人共犯前開偽造文書
    犯行，尚屬無據。次查，前開工程進行中雖由被告乙○○負責轉匯事宜，惟事後
    該工程因進度嚴重落後，甲○○、丙○○及自訴人因而多次召開協調會，嗣並於
    八十七年八月二十七日就前開工程尾款給付問題與小包召開協調，會中決定積欠
    小包之款項均待自訴人領得工程尾款後，再依協議分配予各小包，此有調解瑞濱
    工地付款協議書事項一件附卷可按，且為自訴人所不爭，顯見當時即有積欠小包
    款項無法如期給付之情，故被告乙○○如於此協調會前有擅自侵占轉匯款項因而
    導致前開情事，自訴人焉有不立即向之追討之可能，因此堪信乙○○當時經手之
    轉匯款均有依約定程序撥放無疑。又依自訴人所舉證明該公司交付予乙○○委託
    發放工程款之相關匯款單、支票、存摺轉帳紀錄所示（詳原證三、四、五），其
    匯款、轉帳之日期均在前揭八十七年八月二十七日協調會召開之前所為，故揆諸
    前揭說明，此部分證據僅能證明自訴人有匯款或轉帳予被告乙○○之事實，尚難
    認定乙○○有擅予侵占入己之犯行，餘支票一紙部分，該紙支票雖發票日期為「
    八十八年一月八日」，應於該次協調會後所給付，然此款項乃屬歸還甲○○於工
    程後期所墊付之款項乙情，業據被告供陳翔實，核與證人甲○○證述情節相符，
    堪信屬實，故此款項本非代發之性質，自難認乙○○有擅予侵占之行為。從而綜
    上所述，自訴人所舉之證據，不能證明被告乙○○、丙○○二人確有其指訴之犯
    行，而本院亦查無其他積極之證據，足認被告二人有侵占或偽造文書犯行，不能
    證明渠等犯罪，自應依法為罪之判決。
據上論斷，應依刑事訴訟法第三百四十三條、第三百零一條第一項，判決如主文。
中    華    民    國      八十九      年      十一      月      十七    日
                                      臺灣臺北地方法院刑事第五庭
                                          法  官  林翠華
右正本證明與原本無異。
如不服本判決，應於判決送達後十日內，向本院提出上訴狀。
                                          書記官  林明龍
中    華    民    國      八十九      年      十一    月     二十四   日


司法院資訊處製作；財團法人民間司法改革基金會備份。
